【裁判字號】    97,訴,1298
【裁判日期】    971106
【裁判案由】    土地公告現值
【裁判全文】
臺北高等行政法院判決
                                     97年度訴字第01298號
                              .
原      告  西華大飯店股份有限公司
代  表  人  甲○○（董事長）
訴訟代理人  簡炎申律師
被      告  臺北市政府
代  表  人  乙○○（市長）
訴訟代理人  丁○○
            戊○○
            丙○○
上列當事人間因土地公告現值事件，原告不服內政部中華民國97
年03月27日台內訴字第0970048025號訴願決定，提起行政訴訟，
本院判決如下：
    主  文
原告之訴駁回。
訴訟費用由原告負擔。
    事  實
甲、事實概要：緣原告所有坐落臺北市○○區○○段五小段21-9
    、21-10、21-11及21-15地號等4筆土地（下稱系爭土地）屬
    於都市計畫劃屬第3種商業區（特）（原屬第3-2種住宅區）
    ，建蔽率為45%，容積率為400%，分別經被告以民國96年01
    月01日府地二字第09533320401號及97年01月01日府地二字
    第09633147900 號公告其96年公告地價及97年公告現值。原
    告不服，提起訴願，經訴願決定駁回，原告猶未甘服，遂向
    本院提起行政訴訟。
乙、兩造聲明：
  一、原告聲明：
    (一)原處分及訴願決定均撤銷。
    (二)訴訟費用由被告負擔。
  二、被告聲明：
    (一)駁回原告之訴。
    (二)訴訟費用由原告負擔。
丙、兩造之主張：
一、原告主張：
  (一)被告公告現值及公告地價之行為應為行政處分：
    參酌最高行政法院96年度判字第1926號判決意旨，被告公告
    現值之行為確屬行政處分。至公告地價之行為，其性質與前
    述公告現值行為相同，均係對土地之價格或價值予以一定決
    定，直接影響人民財產利益之負擔。詳言之，公告現值除為
    徵收補償費之計算基礎外，亦為土地增值稅之課徵基礎，公
    告地價則係為地價稅之課徵基礎，二者均為直接影響人民財
    產利益之負擔而均屬於發生具體法律效果之行政行為，其相
    對人雖非特定但可得確定，是均屬行政處分之一般處分。
  (二)被告公告現值及公告地價之決定雖經臺北市地價及標準地價
    評議委員會之評議，而應認享有判斷餘地，惟行政機關亦非
    得以恣意為之，法院仍得就有無遵守法定程序、有無基於錯
    誤之事實、有無遵守一般有效之價值判斷原則、有無夾雜與
    事件無關之考慮因素等構成判斷瑕疵之事項加以審查（最高
    行政法院91年度判字第1396號、95年度判字第2143號判決參
    照）。
  (三)原處分確有未遵守法定程序之判斷瑕疵，應予撤銷：
    1.被告稱「其有派員實地勘查各項影響地價因素及其影響程
      度、蒐集買賣實例」、「其有舉辦公開說明會，受理民眾
      意見予以彙整處理作成報告，提經被告所屬地價評議委員
      會評議」，惟查被告並未提出確切證據證明其有派員實地
      勘查及舉辦說明會，其主張實難採信，違反地價調查估計
      規則第18條第1 項、地價評議委員會暨標準地價評議委員
      會組織規程第9 條及地價評議委員會暨標準地價評議委員
      會評議會議作業規範第2 條、第3 條、第4 條第1 項之規
      定。
    2.由被告所提下列事證，被告仍未踐行應遵守之程序事項：
    (1)關於系爭土地跨屬之臺北市松山區第54號、第81-6號區區勘查表，及被告所提95年11月30日、96年12月
      03日臺北市地價及標準地價評議委員會第30、34次會議預
      備會議紀錄部分：被告違反行政訴訟法第59條準用民事訴
      訟法第119 條之規定，拒絕提供繕本或影本於原告，且原
      告閱卷時被告仍拒絕提出該證物原本供原告閱覽。是應視
      被告並未提出此項證據，因此被告仍尚未證明其已進行實
      地勘查各項影響地價因素及其影響程度、蒐集買賣實例等
      行為，縱認為真有上開勘查表或預備會議之存在，亦不等
      於即有「實地」勘查或會議之行為（亦有可能僅為單純文
      書作業之結果）。
    (2)關於被告95年11月09日公告土地現值及公告地價作業說明
      會會議紀錄、96年11月06日公告土地現值作業說明會會議
      紀錄部分：查上開二會議紀錄內容係「作業公開說明會資
      料」及「公告」，並不能代表被告確實已依法先行舉辦公
      開說明會。詳言之，會議資料之準備及開會公告，僅為公
      開說明會之事前作業，屆時是否真有如期召開公開說明會
      ? 公開說明會召開之情形為何? 民眾反應之意見及行政機
      關處理情形為何? 均不見被告提出證據證明其內容，尚難
      稱其確實已召開公開說明會，至多僅能稱其為前置作業而
      已。
    (3)關於被告所提95年12月11日、96年12月14日臺北市地價及
      標準地價評議委員會第30、34次會議紀錄部分：查上開第
      30次會議紀錄中根本未提及任何公開說明會之事宜，顯見
      該次會議召開前，並未事先舉辦公開說明會。上開第34次
      會議紀錄雖有提及公開說明會，惟並未見其所主張之意見
      綜理表。另該會議紀錄內容亦均多為提案單位之簡要說明
      及各評議委員之發言內容，與是否踐行上開實地勘查、舉
      辦公開說明會、事先報告等諸多程序義務無關，尚無從作
      為證明被告已履行程序義務之證據。從上開二會議紀錄之
      內容亦可見原處分有諸多違誤之處。例如，詹俊傑委員表
      示「公告地價之調整，事關納稅義務人的負擔能力，不能
      僅以地方財政需要作為主要考量因素」，顯見被告另有考
      量不相關因素之判斷瑕疵，顯屬違法。林子欽委員亦表示
      「一、每年在評議土地現值時，主辦單位準備的提案資料
      浩繁，評議委員確實無法於短時間內充分吸收，且提案資
      料大多為統計數據資料，實難讓評議委員在評議地價時立
      刻作正確的取捨或判斷。二、建議主辦單位於提案資料內
      ，多就統計資料內屬於異常值部分充分說明，並就各類地
      價上漲、維持及下跌部分予以分類敘明原因，並多利用圖
      表等輔助工具，如此評議委員才能快速進入狀況，作出決
      議」，顯見被告根本未踐行事先提供資料及事先報告說明
      之程序義務。詹俊傑委員另表示「請主辦單位確實檢查有
      否依照相關法令規定辦理，並加強校對工作，避免發生錯
      誤」，顯見評議委員亦注意到被告有諸多程序疏失之處。
  (四)原處分違反法律保留原則：按系爭土地之公告現值暨公告地
    價之評定，被告係以裡地線18公尺作為區段界線，區分較高
    之「一般路線價區段」及「一般地價區段」，惟查，關於裡
    地線之適用，應限於「繁榮街道路線價區段」（地價調查估
    計規則第19條後段規定參照），系爭土地並非位於繁榮街道
    路線價區段（此亦為被告所自認），則被告係據何項法律或
    法律明確授權之法規命令，得以裡地線為區段界線? 又被告
    劃設裡地線18公尺之法源依據為何? 法令位階是否足夠? 皆
    有可議，是被告此項欠缺法源依據之行政行為，自屬違反法
    律保留原則，而屬違法。
  (五)原處分違反平等原則：
    1.就系爭土地與鄰近土地公告現值及公告地價之公平性而言
      ，系爭土地兩側大型金融辦公大樓所坐落之臺北市○○區
      ○○段五小段21-7、20-2地號兩筆土地，其公告現值及公
      告地價遠低於系爭土地，違反行政程序法第6 條之平等原
      則：系爭土地97年公告現值每平方公尺新台幣（下同）44
      5,200 元、96年公告地價每平方公尺164,600 元，惟位於
      系爭土地東西兩側，且同臨臺北市○○○路○段北側之同
      小段21-7、20-2地號兩筆土地，97年公告現值分別為每平
      方公尺380,277 元、391,692 元，96年公告地價每平方公
      尺140,534 元、144,765 元。查21-7地號土地係由聯邦商
      業銀行等金融機構所坐落，20-2地號則由台新國際商業銀
      行等金融機構所坐落，其商業價值、土地利用密度及獲利
      能力等遠高於系爭土地之觀光旅館業，系爭土地（係觀光
      旅館用地）價值應遠低於前述金融機構用地。惟被告反認
      系爭土地之公告現值及公告地價高於前述金融機構用地，
      實為無正當理由之差別待遇，顯屬違法。有關前述「觀光
      旅館用地之土地價值遠低於金融機構用地」之情形，乃為
      臺北市普遍之情形，有原告整理之「臺北市觀光旅館及鄰
      近土地公告現值及公告地價比較表」可稽。由該比較表可
      以得知，國內著名之五星級飯店如國賓大飯店、六福皇宮
      、遠東國際大飯店等，其公告現值及公告地價均遠低於鄰
      近金融機構用地，其他著名飯店至多亦僅有與鄰近土地相
      同之公告現值及公告地價，絕無觀光旅館用地之土地價值
      高於鄰近金融機構用地乃至一般商店用地（如晶華酒店與
      LV商店）之情形。是被告無正當理由違反其自行建立之普
      遍情形及行政慣例（觀光旅館用地之土地價值低於金融機
      構用地），予被告顯然不利之差別待遇，明顯違反平等原
      則。
    2.被告以裡地線18公尺作為區段界線，違反平等原則：依據
      裡地線18公尺之設計，臨街深度18公尺以內之土地，係採
      價格較高之「繁榮街道路線價」或「一般路線價」計算土
      地價值；臨街深度超過18公尺者，則依價格較低之「裡地
      價」計算土地價值。惟依此項計算方式，就臨街深度超過
      18公尺之較大面積土地而言，因其有一部分土地已超過裡
      地線而依價格較低之裡地價計價，故整筆土地之公告現值
      及公告地價因平均計算結果而偏低；就臨街深度未達18公
      尺之較小面積土地而言，因其全部土地均未超過裡地線而
      均依較高之「繁榮街道路線價」或「一般路線價」計價，
      故整筆土地之公告現值及公告地價將會偏高。如此一來，
      反而使得具有利用完整性之大面積土地其公告現值及公告
      地價較利用受到限制之小面積土地為低，此已顯然違反平
      等原則之要求。
    3.被告「臺北市○○街道路線價區段宗地單位地價計算原則
      改進之研究」報告即已明確表示此種計算方式未考量土地
      面積大小與利用價值成正比之不平等現象，茲說明如下：
    (1)上開研究報告「伍、結論與建議」之「三、建議」就「一
      般臨街地」即系爭土地之情形明白表示「深度價格遞減理
      論係淵源於基地之可及性，也就是對象地所能提供被服務
      者的方便程度，此因基地愈深者，其外部愈不經濟，故價
      格愈低，反之亦然。惟隨現代經營方式的改變，基地之可
      接近性亦可經由內造，如設置開放性銷售空間以及良好的
      動線安排等均可提高基地之接近性。又土地面積達某一程
      度時，其容積率可獲得放寬，反映於市價結果，與上開理
      論適為相反」、「基地深度愈小者，其地面層價值依深度
      價格遞減原理雖較高，惟其二樓以上使用之不經濟性亦相
      對擴大，因此甚而會有逆修正之需要，本市目前深度指數
      表對深度未達18m 之土地，其價格均超過路線價，這是非
      常不合理的現象」。
    (2)上開研究報告就「袋地」部分之建議亦曾表示「土地面積
      愈大，除便於建築規劃外，道路之留設愈經濟，而道路寬
      度之提高建築物高度與容積率限制愈小，至以使用分區而
      言，因係以道路寬度為準，商業區袋地面積愈大，其容積
      率放寬程度又高於住宅區」。此項見解雖係列於「袋地」
      ，但其內容亦同適用於「一般臨街地」即系爭土地之情形
      。因此，被告亦已認同適用「深度價格遞減理論」所為裡
      地線之設計，確實未考慮大面積土地因容積率放寬，事實
      上有較高市價，而小面積土地因不經濟性相對擴大，反而
      會有逆修正之需要之不平等結果。
    (3)上開研究報告曾經多處說明18公尺裡地線本身規定之錯誤
      ，亦可作為其違反平等原則之佐證：上開研究報告於「研
      究動機」即已表示「『臺北市○○街道路線價區段宗地單
      位地價計算原則』自57年改制以來沿用臺灣省規定」，故
      該計算原則係距今已逾四十年之陳舊規定。查上開研究報
      告於「研究目的」中表示「在瞬息萬變之社經環境下，本
      市○○街深度係以18公尺為區段界線，有關繁榮街道路線
      價區段適用範圍及相關之計算規定是否仍適用於現今社會
      ，且計算原則又不盡符合地價理論。是以，本文研究目的
      在於發掘現行計算原則不合時宜、不合理等規定，予以檢
      討，並考量探討繁榮街道路線價估價執行上面臨之課題及
      實務需要，研究增列必要之規定，期使宗地地價計算方法
      更能切合實際，並兼顧地價理論」。並在分析內容中表示
      「臺北市○○○○街道裡地線以距離臨街線18m 劃設，對
      於目前推動舊市區更新、新市區建設及未來趨向高樓建築
      之環境，是否仍然可行? 宗地地價計算結果與實際價格是
      否吻合? 於寸土寸金的時代，屬重要課題」。上開研究報
      告於「伍、結論與建議」之「一、現行制度之檢討」更是
      指出「標準臨街深度非指一般臨街深度，而應包含在同一
      使用價值下最大數值，以避免宗地深度超過標準臨街深度
      時，缺少路線價之反應實值，以本市路線商業區為例，其
      深度為30m ，前18m 有路線價可資規範，後12m 則乏類似
      區段，而編入裡地價區段，導致公告土地現值無法反映土
      地實值，間接容許土地增值稅合法逃漏」，並具體建議標
      準臨街深度應訂為30m ，顯見被告亦已認知18公尺裡地線
      規定之不適當及違反平等原則之要求。
    4.被告以「一般路線價區段」與「繁榮街道路線價區段」不
      同，而認為系爭土地不適用原告主張之「繁榮街道路線價
      區段」相關理論，亦為無理由：無論「一般路線價區段」
      與「繁榮街道路線價區段」之土地，二者均會產生有利用
      完整性之大面積土地其公告現值及公告地價較利用受到限
      制之小面積土地為低，而顯然違反平等原則之情形。從而
      ，就裡地線18公尺之設計是否違反平等原則之問題，因被
      告就「一般路線價區段」與「繁榮街道路線價區段」均有
      適用，故二者之土地就裡地線而言並無不同，被告以此不
      重要之差異而稱相關理論無法適用，顯無理由。
    5.綜上，裡地線18公尺之設計不僅老舊而不合現代土地利用
      之樣態，且其適用結果反而使得大面積土地公告現值及公
      告地價較低，小面積土地反而較高之不平等現象，嚴重違
      反平等原則，已達違法之程度。查原告係臺北市惟一土地
      價值高於鄰近金融機構用地之觀光旅館，甚至與原告同等
      級，且附近土地價值高於系爭土地附近土地價值甚多之晶
      華酒店，其97年公告現值僅有每平方公尺295,000 元（系
      爭土地為445,200 元），96年公告地價亦僅有每平方公尺
      109,000 元（系爭土地為164,600 元）。是被告已嚴重違
      反行政程序法第6 條之規定。
  (六)原處分違反經驗法則：按就土地開發利用事件，土地面積較
    大之土地，因其能興建總樓地板面積較高之建物，其土地利
    用之商業價值亦為較高，此為土地利用之經驗法則。如前所
    述，被告就面積較小之系爭土地評定較高之公告現值與公告
    地價，面積較大之鄰近土地評定較低之公告現值與公告地價
    ，顯已違反經驗法則。按觀光旅館用地之土地價值應低於金
    融機構用地，此為具有普遍性之經驗法則。惟被告認定系爭
    土地價值竟高於鄰近金融機構用地，亦顯有違背經驗法則之
    違法。
  (七)按地價調查估計規則第4條第1項前段規定：「地價調查應以
    買賣實例為主。」第3條規定：「地價調查估計之辦理程序
    如下：...2、調查買賣或收益實例、繪製地價區段草圖及調
    查有關影響區段地價之因素。」第9條規定：「第3條第2款
    所稱所稱影響區段地價之因素，包括土地使用管制、交通運
    輸、自然條件、土地改良、公共建設、特殊設施、工商活動
    、房屋建築現況、土地利用現況、發展趨勢及其他影響因素
    之資料等。」查原告與鄰近金融辦公大樓顯有工商活動、土
    地利用現況及發展趨勢之不同，買賣實例之運用豈可一概而
    論?被告又豈能以金融辦公大樓之買賣實例評定原告飯店之
    地價。
  (八)綜上所述，原處分乃具有多項判斷瑕疵，確屬違法，請判決
    如訴之聲明。
二、被告主張：
  (一)程序部分：
  1.查被告辦理公告地價及公告土地現值作業係依平均地權條例
    及地價調查估計規則等相關法令規定（平均地權條例第15、
    16、17、46條規定參照），派員實地勘查各項影響地價因素
    及其影響程度、蒐集買賣實例，並依地價調查情形，劃分地
    價區區地價後，提交地價評議委員會評定後公告
    ，其辦理過程，均依法令規定及法定作業程序辦理。是系爭
    土地地價之評定，既提經臺北市地價及標準地價評議委員會
    踐行法定程序及合理標準評定，計算宗地地價始行公告，其
    結果顯示被告依法辦理系爭土地之公告地價及公告土地現值
    並無違誤（最高行政法院91年度判字第1396號判決參照）。
  2.查公告地價係作為土地所有權人申報地價據以核課每年地價
    稅之參考，對外並未直接發生法律效果；公告土地現值係作
    為土地移轉及設定典權時，申報土地移轉現值之參考，並作
    為主管機關審核土地移轉現值及補償徵收土地地價之依據，
    除土地有「移轉」或「徵收」等情事外，與原告之「權利或
    利益」之損害並無直接之因果關係，其不生公法上效果，核
    屬一般行政命令之性質，自非訴願法第3條第1項規定所謂之
    行政處分，尚不得作為訴訟標的（最高行政法院90年度裁字
    第588 號判決參照）。是原告自不得以不服被告96年01月01
    日府地二字第09533320401 號公告地價及97年01月01日府地
    二字第09633147900 號公告現值為由提起行政訴訟，請求被
    告變更。
  (二)被告依法為本件公告現值及公告地價，應無違誤：
    1.關於原告所稱「原處分確有未遵守法定程序之判斷瑕疵」
      一節，說明如下：
    (1)被告辦理系爭土地96年公告地價作業及97年公告現值作業
      係依平均地權條例暨其施行細則、地價調查估計規則、地
      價及標準地價評議委員會評議會議作業規範及內政部95年
      05月12日台內地字第0950077490號函示等有關法令規定，
      派員實地勘查各項影響地價之因素及其影響程度，填具地
      價區段勘查表（系爭土地跨屬之臺北市松山區第54號、第
      81-6號區區勘查表參照），並調查地價動態，
      據以劃分地價區區地價，同時舉辦公開說明會
      （被告95年11月09日公告土地現值及公告地價作業說明會
      會議紀錄及96年11月06日公告土地現值作業說明會會議紀
      錄參照），彙整民眾意見、各區段地價調查作業情形、及
      最近一期地價動態情況等資料作成簡報，召開臺北市地價
      及標準地價評議委員會預備會（臺北市地價及標準地價評
      議委員會第30、34次會議預備會議紀錄參照），完成正式
      會會前簡報程序後，提經臺北市地價及標準地價評議委員
      會正式會評議通過（該委員會第30、34次會議紀錄參照）
      ，據以計算宗地地價後公告，故上開作業均依法令規定程
      序辦理，應無違誤。
    (2)又其地價區段之劃分及各區段地價，係依地價及標準地價
      評議委員會組織規程第3條規定，提地價評議委員會評定
      ，計算宗地地價後公告，而該地價評議委員會於評定地價
      時，係依上開組織規程第10條之規定。是臺北市○地○區
      段之劃分及各區段地價，該地價及標準地價評議委員會委
      員均可詳述理由，列舉事實，據以調整。
    (3)另有關本件區段地價查估資料及相關會議紀錄資料，依行
      政程序法第46條第2項第1款、平均地權條例第46條及地價
      調查估計規則等規定，係供地價評議委員會於評定區段地
      價（公告土地現值）前之準備文件資料，且涉及專業判斷
      ，故系爭土地之區段地價查估資料及相關會議紀錄資料，
      依行政程序法第46條第2項第1款規定，不便提供原告。
    2.系爭土地位於臺北市○○○路○ 段（介於復興北路與敦化
      北路之間），都市計畫為第3 種商業區（特）（原屬第3-
      2 種住宅區），建蔽率為45% ，容積率為400%，被告於辦
      理96年公告地價時，依平均地權條例及地價調查估計規則
      等法令規定將系爭土地劃屬臺北市松山區第54號一般路線
      價區段及第81 -6 號一般地價區段（即跨越2 個地價區段
      ），其所屬地價區區地價經臺北市地價及標準地價
      評議委員會第30次會議，分別評定為每平方公尺199,000
      元、113,000 元，並依地價調查估計規則第23條規定，計
      算其96年公告地價為每平方公尺164,600 元，併同臺北市
      其他土地地價於96年01月01日公告，依法應無違誤。
    3.被告辦理97年公告土地現值作業，亦係依平均地權條例及
      地價調查估計規則等法令規定，派員實地勘查影響地價因
      素及其影響程度、蒐集買賣實例、調查地價動態資料，據
      以劃分地價區區地價，同時舉辦公開說明會，
      受理民眾意見予以彙整處理作成報告，提經臺北市地價評
      議委員會評議後，據以計算宗地地價，於97年01月01日公
      告97年公告土地現值。依上開法令規定及法定作業程序，
      劃屬臺北市松山區第54號一般路線價區段及第81-6號一般
      地價區段（跨越2 個地價區段），其所屬地價區段之97年
      公告土地現值之區段地價經臺北市地價及標準地價評議委
      員會第34次會議分別評定為每平方公尺538,000 元、306
      ,000元，再依地價調查估計規則第23條規定，計算其97年
      公告土地現值為每平方公尺445,200 元，併同臺北市其他
      土地現值於97年01月01日公告，依法並無不合。
    4.關於原告主張「應重新檢討裡地線之法源依據、法令位階
      及應否存在」一節，按被告辦理公告地價及公告土地現值
      作業劃分一般路線價區段時，實務作業均參照地價調查估
      計規則第19條及臺北市○○街道路線價區段宗地單位地價
      計算原則第3 點規定，以臨街線深度18公尺作為區段界線
      ，該地價區段之劃分及各區段之地價並提經臺北市地價及
      標準地價評議委員會評議通過，依法應屬正確。
  (三)關於原告質疑被告將系爭土地與鄰近金融大樓劃分為相同地
    價區段及買賣實例運用之適當性一節：查系爭土地與其兩側
    金融大樓皆位於臺北市松山區○○○路○段北側（介於復興
    北路與敦化北路之間），都市計畫均劃屬第3 種商業區（特
    ）（原屬第3-2 種住宅區），法定使用組別相同，建蔽率同
    為45% ，容積率為400%，參酌當地土地使用管制、交通運輸
    、自然條件、土地改良、公共建設、其他影響地價因素（地
    價調查估計規則第18條第1 、2 項規定參照），將系爭土地
    及其兩側金融大樓座落範圍分別劃屬臺北市松山區第54號一
    般路線價區段及第81-6號一般地價區段，據以依地價調查估
    計規則第21條規定蒐集買賣實例後估計區段地價，並提經臺
    北市地價及標準地價評議委員會評議通過，依法應屬適當。
    另系爭土地係依地價調查估計規則第18條第1 、2 項規定，
    將其劃屬臺北市松山區第54號「一般路線價區段」及第81-6
    號「一般地價區段」，與原告所稱「繁榮街道路線價區段」
    相關理論，無論法定性質、計算方式皆不相同，且難相提並
    論。
  (四)綜上論述，本件原告之訴不合程序，亦無理由，敬請依法駁
    回原告之訴。
    理  由
一、按平均地權條例第15條規定：「直轄市或縣（市）主管機關
    辦理規定地價或重新規定地價之程序如左：1 、分區調查最
    近一年之土地買賣價格或收益價格。2 、依據調查結果，劃
    分地價區區地價後，提交地價評議委員會評議。
    3 、計算宗地單位地價。4 、公告及申報地價，其期限為30
    日。5 、編造地價冊及總歸戶冊。」第46條規定：「直轄市
    或縣（市）政府對於轄區內之土地，應經常調查其地價動態
    ，繪製地價區段圖並估計區段地價後，提經地價評議委員會
    評定，據以編製土地現值表於每年01月01日公告，作為土地
    移轉及設定典權時，申報土地移轉現值之參考；並作為主管
    機關審核土地移轉現值及補償徵收土地地價之依據。」又地
    價調查估計規則第3 條規定：「地價調查估計之辦理程序如
    下：1 、蒐集、製作或修正有關之基本圖籍及資料。2 、調
    查買賣或收益實例、繪製地價區段草圖及調查有關影響區段
    地價之因素。3 、估計實例土地正常單價。4 、劃分或修正
    地價區段，並繪製地價區段圖。5 、估計區段地價。6 、計
    算宗地單位地價。」第18條第1 項規定：「劃分地價區段時
    ，應攜帶地籍圖、地價分布圖及地價區段勘查表實地勘查，
    以鄉（鎮、市、區）為單位，斟酌地價之差異、當地土地使
    用管制、交通運輸、自然條件、土地改良、公共建設、特殊
    設施、工商活動、房屋建築現況、土地利用現況、發展趨勢
    及其他影響地價因素，於地籍圖上將地價相近、地段相連、
    情況相同或相近之土地劃為同一地價區段。」第19條規定：
    「地價區段之界線，應以道路、溝渠等自然界線或使用分區
    、編定使用地類別等使用管制之界線或適當之地籍線為準。
    繁榮街道路線價區段，應以裡地線為區段○○○路線價區段
    之界線，應以距離臨街線適當深度範圍為準。」第23條規定
    ：「宗地單位地價之計算方法如下：1 、屬於繁榮街道路線
    價區段之土地，由直轄市或縣（市）地政機關依繁榮街道路
    線價區段宗地單位地價計算原則計算。2 、其他地價區段之
    土地，以區段地價作為宗地單位地價。3 、跨越二個以上地
    價區段之土地，分別按各該區段之面積乘以各該區段地價之
    積之和，除以宗地面積作為宗地單位地價。4 、宗地單位地
    價應以每平方公尺新臺幣元表示，計算至個位數，未達個位
    數四捨五入。」
二、按土地公告地價或公告現值經公告後，即成為課稅與核定徵
    收補償地價之依據，將直接影響人民財產利益之負擔以及損
    失之填補，可認為其屬於發生具體法律效果之行政行為。就
    此行政行為作用之對象而言，雖非針對人民擁有之個別土地
    現值有所決定，而係就各該地價區段之土地現值決定之，但
    各該地價區段內個別地號土地歸屬何人所有，均可透過登記
    簿冊查得，是以其發生效力之範圍係由一般性特徵可得確定
    其範圍者，依行政程序法第92條第2 項前段規定，土地公告
    地價或公告現值之法律性質應為行政處分中之一般處分。則
    當地政機關公告地價或土地現值時，權利受影響之人民即得
    於公告時起或知悉時起，於法定期間內循行政救濟途徑表示
    不服。被告主張公告地價係作為土地所有權人申報地價據以
    核課每年地價稅之參考，公告土地現值則係作為土地移轉及
    徵收時，申報土地移轉現值及核定徵收補償費之參考，對外
    並未直接發生法律效果，核屬一般行政命令之性質，自非屬
    行政處分，尚不得作為訴訟標的云云，尚無可採。
三、按土地公告現值之評定，涉及市場調查等專業知識，法令上
    另設有超然中立「地價評議委員會」進行評定審核（平均地
    權條例第4 條規定參照），則人民針對主管機關拒絕更改土
    地公告現值之行政處分，其所得請求法院審查者，應限於評
    定作業程序之遵守，確保評定作業之公正性及公平性者為限
    。（最高行政法院89年度判字第3134號判決、司法院釋字第
    553 號解釋參照）。查本件土地公告地價及公告現值之評定
    ，涉及市場調查等專業知識，法令上既設有超然獨立之「地
    價評議委員會」進行查估評定，苟無足資證明其評定之程序
    有明顯違法之事證，其有關地價之判斷即應予以尊重。
四、查系爭土地屬於都市計畫劃屬第3 種商業區（特）（原屬第
    3-2 種住宅區），建蔽率為45% ，容積率為400%，經被告分
    別以96年01月01日府地二字第09533320401 號公告地價為每
    平方公尺164,600 元，及以97年01月01日府地二字第096331
    47900 號公告現值為每平方公尺445,200 元。查被告於辦理
    96年公告地價及97年公告現值時，依據上開平均地權條例及
    地價調查估計規則等法令規定將系爭土地劃屬臺北市松山區
    第54號一般路線價區段及第81-6號一般地價區段（即跨越2
    個地價區段），並將其所屬地價區區地價提請臺北市
    地價及標準地價評議委員會95年12月11日第30次會議，分別
    評定為每平方公尺199,000 元、113,000 元，提請臺北市地
    價及標準地價評議委員會96年12月14日第34次會議分別評定
    為每平方公尺538,000 元、306,000 元，並依地價調查估計
    規則第23條規定，計算其96年公告地價為每平方公尺164,60
    0 元，97年公告土地現值為每平方公尺445,200 元，併同臺
    北市其他土地地價及土地現值分別於96年01月01日及97年01
    月01日公告，其較93年公告地價為每平方公尺153,200 元調
    漲約7.44% ，較96年公告土地現值為每平方公尺421,600 元
    調漲5.60% ，尚符當前社會經濟狀況與民眾負擔能力，此有
    臺北市地價及標準地價評議委員會95年12月11日第30次會議
    紀錄、96年12月14日第34次會議會議紀錄、臺北市松山區96
    年公告地價區段地價評議表、97年公告現值區段地價評議表
    等影本附卷可稽，揆之首揭規定，並無違誤。
五、被告主張其有派員實地勘查各項影響地價因素及其影響程度
    ，並有舉辦公開說明會，受理民眾意見予以彙整處理作成報
    告，提經被告所屬地價評議委員會評議等情，業據其提出臺
    北市松山區第54號、第81-6號區區勘查表、95年
    11月09日公告土地現值及公告地價作業說明會會議紀錄、96
    年11月06日公告土地現值作業說明會會議紀錄，足証被告確
    有實地勘查系爭土地及舉辦公開說明會，原告未能舉証証明
    ，空言否認，自無可採。又被告製作之第54號、第81-6號區
    段之地價區段勘查表及95年11月30日、96年12月03日臺北市
    地價及標準地價評議委員會第30、34次會議預備會議紀錄，
    係屬行政決定前之擬稿或其他準備作業之文件，依行政程序
    法第46條第2 項第1 款規定，被告拒絕原告閱覽及拒絕提供
    繕本，自屬有據。又地價評議委員在會議中之發言，僅供委
    員會作成決議時之建議及參考，並無拘束力，尚不能作為被
    告未踐行應遵守程序之依據，是原告主張被告確有未遵守法
    定程序之瑕疵，自無可採。
六、查被告係依據地價調查估計規則第19條規定及臺北市○○街
    道路線價區段宗地單位地價計算原則第3 點規定，訂定以臨
    街線深度18公尺作為區段界線，而地價調查估計規則係土地
    法施行法第40條所授權訂定，是原告主張被告以裡地線18公
    尺作為區段界線，欠缺法源依據，自屬違反法律保留原則云
    云，自屬無據。
七、查臺北市○○區○○段五小段21-7、20-2地號兩筆土地，其
    臨街深度均為56公尺（系爭土地臨街深度為30公尺），經按
    該區段之面積乘以各該區段地價之積之和除以宗地面積計算
    後，其97年公告土地現值分別為每平方公尺380,277 元及39
    1,692 元，較系爭土地為低，乃由於其臨街深度與系爭土地
    不同之故，並非被告故為差別待遇，是原告主張系爭土地毗
    鄰之敦化段五小段21-7、20-2地號兩筆土地，其公告現值及
    公告地價均遠低於系爭土地，顯違平等原則云云，核屬誤解
    。又原告主張被告以裡地線18公尺作為區段界線之計算方式
    ，就臨街深度超過18公尺之較大面積土地而言，因其有一部
    分土地已超過裡地線而依價格較低之裡地價計價，故整筆土
    地之公告現值及公告地價因平均計算結果而偏低，就臨街深
    度未達18公尺之較小面積土地而言，因其全部土地均未超過
    裡地線而均依較高之「繁榮街道路線價」或「一般路線價」
    計價，故整筆土地之公告現值及公告地價將會偏高，如此反
    而使得具有利用完整性之大面積土地其公告地價較利用受到
    限制之小面積土地為低，此已顯然違反平等原則云云，惟查
    裡地線或臨街深度究應訂為若干公尺始為合理？大面積土地
    之地價是否均應較小面積土地之地價為高？不僅牽涉地價查
    估之規定與技術，尚關乎歷史因素、人民負擔與立法政策，
    尚難謂被告未將裡地線訂為30公尺，即有違反平等原則。至
    原告所提「臺北市○○街道路線價區段宗地單位地價計算原
    則改進之研究」，僅係被告所屬地政處之內部研究報告，僅
    供政府施政之參考，尚難作為認定被告違反平等原則之依據
    。又晶華酒店之公告現值較系爭土地為低，係因其土地座落
    及區段均與系爭土地不同之故，自不能比附援引，以之作為
    被告違反平等原則之論據。
八、原告另主張觀光旅館用地之土地價值應低於金融機構用地，
    此為具有普遍性之經驗法則，惟被告認定系爭土地價值竟高
    於鄰近金融機構用地，亦顯有違背經驗法則之違法云云，惟
    依相關地價查估規定，並無觀光旅館用地之土地價值應低於
    金融機構用地之規定，原告亦未舉証有此經驗法則，其空言
    主張自無可採。
九、綜上所述，被告就系爭土地96年公告地價及97年公告現值之
    評定及公告，均係依據平均地權條例及地價調查估計規則等
    相關法令規定辦理，經被告派員實地勘查影響地價因素及其
    影響程度、蒐集買賣實例、調查地價動態資料，據以劃分地
    價區區地價，作成報告提經臺北市地價評議委員
    會評議後據以公告，核無違誤，訴願決定予以維持，亦無不
    合，原告仍執前詞，訴請撤銷，為無理由，應予駁回。
據上論結，本件原告之訴為無理由，爰依行政訴訟法第98條第1
項前段，判決如主文。
中    華    民    國    97    年    11    月    6     日
                   臺北高等行政法院第七庭
                             審判長法  官  林樹埔
                                   法  官  闕銘富
                                   法  官  林玫君
上為正本係照原本作成。
如不服本判決，應於送達後20日內，向本院提出上訴狀並表明上
訴理由，如於本判決宣示後送達前提起上訴者，應於判決送達後
20日內補提上訴理由書（須按他造人數附繕本）。
中    華    民    國    97    年    11    月    6     日
                                   書記官  黃明和


司法院資訊處製作；財團法人民間司法改革基金會備份。
